282Edepot - Archives communales déposées de Gy
Archives Départementales de la Haute-Saône
- ARCHIVES ANCIENNES
  - PROCEDURES, JUSTICE SEIGNEURIALE
    - Affaire de Villefrancon: procés entre Claude-Antoine Frère, conseiller en parlement, seigneur de Villefrancon et Pierre-Joseph-Emmanuel Frère, Chapelin de la chapelle de Villefrancon, demandeurs d’une part et les habitants de Gy, Bucey, Vantoux, Vellefrey, Vellefrange, Velleclair, Longevelle, Autoreille et Charcenne et l’archevêque Pierre-Antoine II de Grammont, défendeurs, d’autres part, les habitants de Choye et ceux de Villefrancon se joignant aux défendeurs; les sieurs Frère demandent que les bois de Fan et de la Roture soient disjoints de la seigneurie de Gy, attribués aux habitants de Villefrancon en ce qui concerne l’usage et reconnus de la seigneurie de Villefrancon en ce qui concene les droits de justice et autres qui appartiendraient désormais aux sieurs Frère, comme seigneurs territoriaux; l’archevêque dit ne plus être concerné par la propriété même des bois en question qui a été concédée aux habitants de la seigneurie par le traité fait entre ceux-ci et l’archevêque Honoré de Grimaldi le 21 avril 1729, mais il s’élève contre le prétention des sieurs Frère de se voir attribuer leurs droits seigneuriaux; il reconnait le droit d’usage des habitants de Villefrancon dans les bois de Fan, mais non dans tous les bois de la seigneurie, car ils ne font pas partie de la « Poëté » de Gy; Monsieur le Grammont et les échevins de Gy font apparaître des copies d’actes anciens, extraits du greffe de la Cour des Comptes de Dôle, relatifs aux précédents seigneurs de Villefrancon: dénombrement donné par François de la Baume, veuve de Gaspard de Saux, marquis de Tavannes, maréchal de France, amiral des mers du levant, le 5 novembre 1584; reprise de fief par Valthier « Daudelan », seigneurs de Morvillers, entre les mains de Claude de Vergy, gouverneur de la province le 13 novembre 1599 (la terre de Villefrancon) étant du fief des souverains reprise de fief par Claude de Seroz, baron de Choye, entre les mains de Cleriadus de Vergy, le 30 juin 1603; contrat d’aquisition par le baron de Saint Mauris, du Ier juin 1664, de dame Melchior de « Breuil » (ou Bevil) de Grimaldi, comtesse de « Rispe » héritière pour une moitié du marquis de Tavannes; reprise de fief par le baron de Saint Mauris entre les mains du marquis d’Yenne, le 12 octobre 1665; dénombrement donné par Claude-Ignace et Claude-Charles Hugon (28 juillet 1664) et leur reprise de fief (s.d.) reprise de fief par Joseph-Augustin Frère, conseiller, maître ordinaire en la cour des comptes, qui a acquit de Marie-Gabrielle de Saint Mauris, veuve du comte de Laubespin la terre et seigneurie de Villefrancon le 15 octobre 1711 (Golin, notaire à Besançon; à cette occasion la cour demande à Joseph Frère de justifier le titre de comte de Montraul porté à son contrat); par le dénombrement donné par les frères Hugon, de Gray, on voit que la seigneurie comportait: « une maison forte et château brûlé et ruiné, entouré de 3 fossés », un petit bois proche du château et le droit « d’embauchage dans les bois de sa majesté, avec le pouvoir d’y abattre pour rétablir ledit château »; par arrêt du Parlement de Metz le 6 jullet 1742, les sieurs Frère sont déboutés de leurs demandes., 1584-1742; 282 Edepot 281; 1 liasse, 4 parchemins, 56 pièces papier.
    - Affaire de Villefrancon: plan des bois de la seigneurie, exhibé en 1742, mais dressé probablement à l’occasion d’un litige au sujet des bois de « Corbey » (Courbey, hameau, commune de Bucey-lès-Gy)., XVIIIème siècle; 282 Edepot 282; 1 plan (rangé dans la collection des plans communaux déposés aux Archives départementales de la Haute-Saône).
    - Affaire de Villefrancon: réponse aux écritures de Messieurs Frère, pour les communautés de Gy et terres en dépendant; s’appuyant sur les définitions des juristes Coquille et Boguet, les échevins de Gy affirment que le terme « Poëte » ou « Poste » vient du latin Potestas (puissance et juridiction, podestat en italien) et ne s’aplique qu’à une unité territoiriale ressortissant d’un même seigneur haut-justicier et ne comprenant que des sujets non mainmortable; la « Poëte » de Gy se confond donc avec la seigneurie de Gy, qui comprend cette « petite ville » et 8 villages seulement: Bucey, Vantoux, Vellefrey, Vellefrange, Velleclaire, Longvelle, Charcenne et Autoreille; les habitants de la seigneurie ont été affranchis par l’archevêque Hugues IV de Vienne en 1347; les habitants de Villefrancon, par contre, sont serfs et mainmortable de leur seigneur particulier; en ce qui concerne les « plaids » généraux réunis à Gy, c’est pour l’archevêque un droit, dont l’origine est inconnue, d’y appeler les officiers de justice et de police établis dans les neufs communautés citées ci-dessous; en même temps doivent y comparaître tous ceux qui vendent à poids et à mesure dans les villages voisins (Avrigney, Etrelles, Choye, Villers-Chemin, Villefrancon, Velloreille, Vrégille, Courcuire, ainsi que Gézier et Chambornay et Moncley, semble-t-il) en vertu d’un droit indépendant d’étalonage détenu par l’archevêque; certains de ces communes ont des droits d’usage dans les bois de la seigneuie, mais à l’exeption des bois francs communaux qui appartiennent en propre aux neuf communautés de la seigneurie; par le traité de 1729 l’archevêque leur a de plus cédé la propriété des autres bois de la seigneurie, contre un cens annuel et en y conservant tout ses droits de justice; les droits de paturage et usage dont les habitants de Villefrancon ont joui dans les bois de Fan se sont établis en un temps où, par suite des guerres, les bois couvraient presque toute la province et n’étaient « d’aucune considération »; par le « cantonnement » (la réparation) fait par les Eaux et Forêts en 1737, Villefrancon a obtenu 20 arpents des bois de Fan pour son usage, ce qui est beaucoup pour un hameau comprenant une vingtaine de « barraques »; l’authenticité de l’enquête de 1443, pièce « informe » est mise en doute (8 mars 1742)., 282 Edepot 283; 1 registre.
    - Affaire de Villefrancon: autre « renquête d’emploi » pour les échevins de Gy, contre les sieurs Frère demandant pour eux-même la justice et le droit de juridiction sur les bois de Fan et de la Roture, dont ils sollicitaient seulement auparavant l’attribution à la communauté de Villefrancon (29 mai 1742)., 282 Edepot 284; 1 registre.
    - Affaires de Choye: procès devant le baillage d’amont entre l’archevêque Claude de la Baume, par son procureur Léonard Barbier, d’angirey et les habitants de Gy, Bucey, Vantoux, Velleclaire, Vellefrey, Vellefrange, Longvelle, Villers-Chemin, Charcenne et Estrelle, d’une part et les habitants de Choye, d’autre part, au sujet de tous les droits d’usages que ces derniers prétendent dans les bois; par traité du 1er mai 1566, l’archevêque accorde à Choye les mêmes droits qu’à Gy et autres communautés et aux mêmes conditions dans les bois de « Corbey », la « Vesvre », « Fand », la « Routure », « Mallot », « Chastoillenot », le « Fay », « Chevrefeu », le petit bois de la Vergenne et autres (1546-1566); procès devant le Parlement de Dole entre Claude de la Beame, puis Fernidand Rye, archevêque et les habitants de Gy, d’une part, et les habitants de Choye et Léonor Chabot, grand écuyer de France, comte de Charny (Côte d’Or) et Busançois (en 1582 Léonor Chabot se dit père et tuteur de Margerite, Catherine, Léonor et François Chabot, héritiers universels de François de Rye, dame de Neufchâtel, Fondremand et Choye); reconnaissance et bornage des lieux par Anatole Galiot, Conseiller et avocat du roi à la cour de Dole (1582); Bucey se joint à la procédure (1583); par arrêt du Parlement de Dôle l’archevêque est maintenu dans ses droits d’instituer gruyers, forestiers, maires et sergents pour la garde des bois, Choye est maintenu dans tous les droits d’usages dans les bois de la seigneurie à l’exception des bois comunaux de Gy (Francs communaux); Gy est maintenu dans les droits d’acenser, partager, aliéner, mettre en bans le bois de la seigneurie; les bois de Courbey seront séparés des grands bois de gy par une limite (15 juillet 1594) reconnaissance et bornage de ces limites par Adrien Thomassin, seigneur de Mercey (sur-Saône), conseiller à la cour de Dole (9 novembre 1594); contestation de ces limites par les habitants de Gy (21 novembre 1594)., 1546-1595; 282 Edepot 285; 1 liasse, 2 parchemins, 35 pièces et cahiers papier, 1 cachet.
    - Affaires de Choye: procédure devant le Parlement de Dole entre Choye et Gy au sujet des limites entre les bois de Courbey et les communaux de Gy; enquêtes et plantation de bornes par le conseiller Boyvin; par arrêt de (1627) Choye se voit refuser les droits d’usage dans la portion litigieuse des bois communaux et les deux parties sont maintenues dans les droits réciproques de parcours en temps de vaine pâture sur les deux territoires., 1616-1627; 282 Edepot 286; 1 liasse, 4 parchemins, 48 pièces papiers.
    - Affaire de Choye: procès devant le bailliage d’Amont, entre les habitants de Gy, Bucey, Vantoux, Velleclaire, Vellefrey, Vellefrange et Longevelle d’une part, et les habitants de Choye au sujet des droits d’usage prétendus par ceux-ci dans les Petits Bois de Gy, proche de la Chapelle-Saint-Quillain; les habitants de Gy prétendent que l’arrêt de 1594 faisait état des Petits Bois, de la Vergenne, situés sur Charcenne, près de Notre-Dame de Leffond ainsi nommé à cause d’une carrière de pierre de Vergenne; une sentence de 1617 confirme Choye dans ses droits sur tous les bois de la seigneurie, apres visite des lieux par Antoine Hugon, lieutenant d’Amont (1615-1620); 2 pièces de procédures entre les communautés de le seigneurie, devant la Chambre des Eaux et Forêts; le conseiller Arvisenet d’Auxange procédera à un nouveau bornage suivant le procès verbal du conseiller Boyvin (1718)., 1615-1718; 282 Edepot 287; 1 liasse, 45 pièces et cahiers papier.
    - Propriétés des bois de la seigneurie: procès entre Gy, d’une part et Bucey, Vantoux, Velleclaire, Velloreille, Vellefrange, Autoreille et Charcenne d’autre part, au sujet de la propriété des bois communaux et en particulier de la portion des grands bois adjugée par jugement du conseiller Boyvin lors du procès avec Choye; accord et traité entre les particuliers en 1626., 1624-1628; 282 Edepot 288; 3 parchemins, 56 pièces et cahiers papier, 3 cachets.
    - Police des bois, mise en ban des bois de la seigneurie et procédures s’en suivant: en assemblée des représentants des communautés il est décidé que les fourneaux de chaux et de charbon faits dans les bois mis en ban devront être réservé à l’usage des habitants de la seigneurie; de même les bois nécessaires aux « cercles et rouhage » ne pourront être coupés que pour ces mêmes habitants; les « paisseaux » (échalos) ne pouront être coupés qu’à partir de la Saint-Luc; des gardes seront nommés par dizaines; les communautés devront leur donner toute assistance en cas de saisie sur les contrevenants; procédure entre Gy et Choye au sujet de la mise en ban (1630-1632)., 1602-1632; 282 Edepot 289; 1 liasse, 17 pièces et cahiers papier.
    - Procès des bois: correspondance, quittances d’échevins et homme de lois pour frais de procédure., 1602-1627; 282 Edepot 290; 1 liasse, 84 pièces papiers, 9 cachets.
    - Droits de pâturages dans les prairies: procès entre Gy et Choye qui se termine par un arrêt du lieutenant d’Amont, maintenant chaque partie dans le droit exclusif de faire pâturer son bétail sur son propre territoire., 1604; 282 Edepot 291; 1 liasse, 4 pièces et cahiers papier.
    - Diverses juridictions: droits d’usages des habitants de Villers-Chemin dans les bois de la seigneurie: procès entre les habitants de Villers-Chemin, dame Claude d’Oyselay, veuve de Louis d’Oyselay, baron et seigneur de Villers-Chemin, Jérôme d’Achey, seigneur de Thoraise, bailli d’Amont, Charles Saulx, baron de Tavannes (Côte d’Or), mari de Philiberte « Daulcourt » (ou Docourt, probablement Doncourt, Haute-Marne) dame de Lieffrans d’une part et les habitants de Gy, Bucey, Roche, Vantoux, Longevelle, Vellefrey, Vellefrange, Velleclair et Choye, avec l’archevêque Ferdinand de Rye; enquête par le conseiller « Pachault », l’appartenance de Villers-Chemin à la seigneurie lui est contestée 1609; les habitants de Gy contre ceux de Villers-Chemin ayant pris faits et causes pour l’un de leurs habitants; l’arrêt de 1622, portant défense aux habitants de Villers-Chemin de couper du bois de « fouteaux » (hêtres) et de « foyards » (bois de chauffage), dans les vois de la seigneurie est exhibée; un arrêt de la Chambre des Eaux et Forêts de Besançon, en 1724, condamne Villers-Chemin (1718-1724)., 1609-1724; 282 Edepot 292; 1 liasse, 2 parchemins, 7 pièces et cahiers papiers, 2 cachets.
    - Chambre des Eaux et Forêts. -Propriété de la seigneurie et droits seigneuriaux: procès entre Jacoutot, procureur d’office en la Justice et seigneurie de Gy pour l’archevêque Honoré-François de Grimaldi, et les communautés de Gy, Autoreille, Charcenne, Longevelle, Velleclaire, Vellefrange et Vellefrey, toutes de la seigneurie au sujet des dommages et interêts des délits commis dans les bois; Jacoutot prétend que les bois de la seigneurie appartiennent à l’archevêque et à l’exception des francs communaux et que les habitants des communautés en sont de simple usagers; ceux-ci se disent propriétaires des bois sur lesquels l’archevêque a droit de haute, moyenne et basse justice avec les droits qui en dépendent: amendes, épaves, confiscation et tailles; ils se réfèrent à un traité passé entre eux et l’archevêque Quentin Menard de Flavigny le 15 septembre 1454 par lequel ils obtinrent la propriété du terrain; par un accord fait le 21 avril 1729 entre l’archevêque de Grimaldi lui-même et les représentants des communautés (pour Gy Alexis Pierre, docteur en médecine, Claude-Antoine Buchet, avocat en Parlement, Etienne-Joseph Fouvent, docteur en médecine, Léonard Genin, procureur des habitants), certains bois ou portions de bois ainsi que de nombreuses terres cultivées sont attribués à l’archevêque (entre autre le bois de Malot, une partie de Plumont) tandis que la propriété de tous les autres bois revient aux communautés contre un cens annuel de 10 francs; les « possesseurs » des fonds ou terres cultivées attribués à l’archevêque payeront dimes et redevances dont le détail est fixé pour le vin et le grain, mais garderont la jouissance de leurs biens; l’archevêque conserve les droits de justice et ceux en dépendants, ainsi que les droits de coupage et de chauffage (pour ses fours, sa tuilerie et son châteaux) sur tous les territoires de la seigneurie avec tous ses droits de fief, mais les communautés restent bénéficiaires des dommages et intérêts des dégâts commis dans les bois. Les ascensements faits par la ville, des fossés de la ville basse, restent à son profit, mais l’archevêque se réserve une part dans les acensements à venir, ainsi que ceux des fossés du bourg en haut et des tours; les habitants auront le droit de pêche dans la rivière de Gy depuis sa source jusqu'au moulin de Citey exclusivement, tandis que la partie de la rivière au-dessus du moulin restera banale à l’archevêque; le pré de l’Evêque, propriété de l’archevêque restera, sauf années exceptionnelles réservé au pâturages des taureaux de la ville et après le premier fruit, au parcours du bétail., 1454-1729; 282 Edepot 293; 1 liasse, 1 parchemin, 16 pièces et cahier papiers, 1 cachet.
    - Chambre des Eaux et Forêts. -Délits dans les bois: procès entre les communautés d’une part et des particuliers ayant défriché dans les bois; la délimitation faite par le conseiller d’Auxange en 1718 est prétendu non conforme au procès-verbal fait par le conseiller Boyvin en 1625; certains particuliers se soumettent et s’engagent à réensemenser de glands et de faînes les terrains défrichés; d’autres se prévalent de ventes de « revenant-bois » à eux faites par l’archevêque François-Joseph de Grammont; le directeur du séminaire de Besançon, héritier de l’archevêque de Grammont est intimé; le notaire Cocagne et l’arpenteur Fournier sont mis en cause et accusés d’avoir falsifié certains actes; les communautés obtiennent un jugement en leur faveur en 1723., 1718-1724; 282 Edepot 294; 1 liasse, 7 parchemins, 74 pièces et cahier papier, 1 cachet.
    - Bois francs-communaux de Gy, plan dressé après la visite et le bornage faits par le conseiller Arvisenet d’Auxange en 1718, faisant apparaître les parties illégalement défrichées, fait par Rousseau, arpenteur juré en la maîtrise des Eaux et Forêts de Gray (copie classée dans la collection de plans déposés par les communes)., 1722; 282 Edepot 295; 1 plan.
    - Chambre des Eaux et Forêts. -Délits dans les bois; causes diverses devant les chambres des Eaux et Forêts de Gray et de Besançon: contre des charbonniers (les Descurey, 1690-1711, Christophe Pyot, maréchal à Bucey, 1716-1727; Colard, 1722, à propos de François Descurey, charbonnier autorisé par Gy contre redevance, Autoreille et Charcenne rappellent la transaction faite le 4 décembre 1626 entre ces deux communautés et celle de Gy, aux termes de laquelle le produit des ventes de bois doit être partagé entre elles proportionnellement au nombre des ménages ou de leurs coté d’imposition). Procés contre divers particuliers de Saint-Maurice ayant construit des fours à chaux (1738); contre Anne Miscaut, meunière du moulin de Citey qui a provoqué une inondation dans le pré communal de la Lochère en construisant une écluse; contre Charles Pautenet, procureur du roi en la maîtrise des Eaux et Forêts de Gray qui a rendu une sentence contraire aux droits de la ville en ordonnant que les « chablis » ou arbres abattus dans les forêts soient vendus par devant lui en l’auditoire royal de Gray (1712); contre des particuliers qui, ayant défriché illégalement dans les Grands Bois, ont provoqué un incendie le 18 août 1718; contre Charles Rigney, fermier général de revenus des terres de Gy et de Saint Martin, de Bucey qui ne veut pas fournir, suivant l’usage, le bois nécessaire au chauffage des fours; autres procédures diverses pour dégradation dans les bois., 1626-1738; 282 Edepot 296; 1 liasse, 7 parchemins, 103 pièces et cahiers papier, deux cachets.
    - Maîtrise des Eaux et Forêts. -Partage des bois de la seigneurie: procédure de 1735 à 1740, devant la maîtrise des Eaux et Forêts, à la suite d’un arrêt du Conseil du roi en date du 29 mai 1736, sur requête des neuf communautés propriétaires, ordonnant visite et partage des bois communaux ainsi que l’apposition des quarts de réserve et assiettes ordinairs; visite (1737) et jugement (23 juillet 1740) par Philibert Durand, seigneur d’Auxy, Saint-Urain (Saône-et-Loire ?), et autres, grand maître enquêteur et général réformateur des Eaux et Forêts aux Duchés et Comté de Bougogne, Bresse, Haute et Basse Alsace; les droits féodaux de l’archevêque sont maintenus ainsi que les droits de parcours des bestiaux des communautés en temps de vaine et morte pâture, dans tous les bois de la seigneurie; l’archevêque se voit attribuer 300 arpents de bois pour le chauffage et les réparations de ses fours banaux de Gy et de Bucey, de sa tuilerie et de son château; les communautés non propriétaires, mais jouissant précédemment des droits d’affouchage et de coupe pour bâtir reçoivent respectivement: Choye, 200 arpents; Fontenelay, 24 arpents; Villefrancon, 20 arpents; Courbey, 16 arpents; Malbuisson, petite communauté ayant acensé en 1713 une petite portion de la seigneurie et ayant son four particulier, 8 arpents; les habitants d’Etrelles, sujet de l’archevêque, 20 arpents; ces communautés devront assurer la garde de leurs portion ainsi que leurs exploitation conformément aux ordonnances, et devront pourvoir les propriétaires des fours banaux (le marquis de Brun pour Charcenne, les pères jésuites de Salins, Florimond et Marenches pour Bucey, les frères Minimes de Besançon pour Vantoux, Mignot de la Balme et Mareschal, abbé des trois rois pour Choye, Laurent Hiebourg pour Velleclaire, André Chapuis pour Vellefrange, Jean-Baptiste Charpillet pour Vellefrey); les 4301 arpents et 12 perches et demi restant sont partagés entre les communautés propriétaires proportionnellement à leurs imposition royale, ou « au marc le livre »; les habitants de Charcenne qui ont subi un incendie en 1731, à la suite duquel leurs cote d’imposition a été diminuée provisoirement demandent qu’il soit tenu compte de leurs cotes précédentes; cette communauté reçoit 494 arpents, à la charge de fournir un « canton » au Président Alviset, à la dame de Noidans, à Pierre Escoffier, André la Roue et autres habitants de Charcennay; Autoreile reçoit 302 arpents; Bucey, 1200 arpents; Longevelle, 126 arpents, Vantoux, 360 arpents; Velleclair, 170 arpents; Vellefrange, 60 arpents; Vellefrey, 231 arpents; le surplus ou 1450 arpents 12 perches est attribué à Gy; au cours de la procédure Monsieur de Brun exhibe des actes de propriété au four banal de Charcenne; parmi lesquels; le décret sur les biens de Jérome d’Achey sur lequel est porté que l’aïeul de Monsieur de Brun acquit la part de personnes d’Achey dans la seigneurie de Charcenne comprenant les 2/3 du four banal (1651) et l’acte de vente par Monsieur de Crosey, ayant droit de Monsieur de Mauprey, de la part de celui-ci au fief de Charcenne, comprenant le tiers du four banal (1653). En conséquence du partage effectué les communautés jouiront des dommages et intérêts des délits commis dans leur portion respective des bois., 1422-1745; 282 Edepot 297; 1 liasse, 51 pièces et cahiers papier.
    - Maîtrise des Eaux et Forêts. -Partage des bois de la seigneurie: registre relié contenant la copie du jugement de Monsieur d’Auxy et des significations par huissier; une de celle-ci y est simplement insérée., 1740; 282 Edepot 298; 1 registre, 1 pièce papier.